## AirBCN

Data come from the website of the Ministry of Public Works of Spain (www.fomento.es) in paragraph Statistical Information / Bulletin On-line / Civil Aviation / 4.2 Traffic by airports. Barcelona
and correspond to the number of monthly passengers (in thousands) of international air flights at El Prat between January 1990 and December 2017.

http://www.fomento.gob.es/BE/?nivel=2&orden=03000000

# ARIMA Model
```{r}
aserie=window(ts(read.table("AirBCN.dat")[,1]/1000,start=1990,freq=12),start=1990)
print(round(aserie,0))

plot(aserie,main="Miles de pasajeros de lineas aereas internacionales en el aeropuerto del Prat",type="o",ylim=c(0,4100))
abline(v=1990:2019,col=4,lty=3)
text(1990:2017+0.5,4000,1990:2018,cex=0.8)
```


```{r}
##Plot de medias-varianzas
m=apply(matrix(aserie,nr=12),2,mean)
v=apply(matrix(aserie,nr=12),2,var)
plot(m,v,xlab="Medias anuales",ylab="Varianzas anuales",main="serie")
abline(lm(v~m),col=2,lty=3,lwd=2)
```

```{r}
##Boxplot por a?os
boxplot(serie~floor(time(aserie)))
```

```{r}
##Transformaci?n logaritmica para homogeneizar la varianza
alnserie=log(aserie)
plot(alnserie)
```

```{r}
boxplot(alnserie~floor(time(alnserie)))
m=apply(matrix(alnserie,nr=12),2,mean)
v=apply(matrix(alnserie,nr=12),2,var)
plot(m,v,xlab="Medias anuales",ylab="Varianzas anuales",main="serie")
abline(lm(v~m),col=2,lty=3,lwd=2)
```

```{r}

##Descomposici?n en componentes b?sicas (tendencia+estacionalidad+proceso estacionario)
plot(decompose(lnserie))
```

```{r}
##An?lisis de los ?ndices estacionales (plot mensual)
monthplot(lnserie)
```

```{r}
## Diferenciaci?n estacional (eliminaci?n de la componente estacional)
d12lnserie=diff(lnserie,12)
plot(d12lnserie)
abline(h=0)
```

```{r}
## Diferenciaci?n regular (media no constante)
d1d12lnserie=diff(d12lnserie,1)
plot(d1d12lnserie)
abline(h=0)
```

```{r}
## Nueva diferenciaci?n regular (posible no estacionariedad)
d1d1d12lnserie=diff(d1d12lnserie,1)
plot(d1d1d12lnserie)
abline(h=0)
```

```{r}
##Comparaci?n de las varianzas
var(lnserie)
var(d12lnserie)
var(d1d12lnserie)
var(d1d1d12lnserie)
```


```{r}
par(mfrow=c(1,2))
acf(d1d12lnserie,ylim=c(-1,1),col=c(2,rep(1,11)),lwd=2,lag.max=72)
pacf(d1d12lnserie,ylim=c(-1,1),col=c(rep(1,11),2),lwd=2,lag.max=72)
par(mfrow=c(1,1))
```

```{r}
(mod=arima(d1d12lnserie,order=c(0,0,1),seasonal=list(order=c(2,0,0),period=12)))
```

```{r}
(mod=arima(lnserie,order=c(0,1,1),seasonal=list(order=c(2,1,0),period=12)))
```

```{r}
#################Validation#################################
validation=function(model,dades){
  s=frequency(get(model$series))
  resid=model$residuals
  par(mfrow=c(2,2),mar=c(3,3,3,3))
  #Residuals plot
  plot(resid,main="Residuals")
  abline(h=0)
  abline(h=c(-3*sd(resid),3*sd(resid)),lty=3,col=4)
  #Square Root of absolute values of residuals (Homocedasticity)
  scatter.smooth(sqrt(abs(resid)),main="Square Root of Absolute residuals",
                 lpars=list(col=2))
  
  #Normal plot of residuals
  qqnorm(resid)
  qqline(resid,col=2,lwd=2)
  
  ##Histogram of residuals with normal curve
  hist(resid,breaks=20,freq=FALSE)
  curve(dnorm(x,mean=mean(resid),sd=sd(resid)),col=2,add=T)
  
  
  #ACF & PACF of residuals
  par(mfrow=c(1,2))
  acf(resid,ylim=c(-1,1),lag.max=60,col=c(2,rep(1,s-1)),lwd=1)
  pacf(resid,ylim=c(-1,1),lag.max=60,col=c(rep(1,s-1),2),lwd=1)
  par(mfrow=c(1,1))
  
  #ACF & PACF of square residuals 
  par(mfrow=c(1,2))
  acf(resid^2,ylim=c(-1,1),lag.max=60,col=c(2,rep(1,s-1)),lwd=1)
  pacf(resid^2,ylim=c(-1,1),lag.max=60,col=c(rep(1,s-1),2),lwd=1)
  par(mfrow=c(1,1))
  
  #Ljung-Box p-values
  par(mar=c(2,2,1,1))
  tsdiag(model,gof.lag=7*s)
  cat("\n--------------------------------------------------------------------\n")
  print(model)
  
  #Stationary and Invertible
  cat("\nModul of AR Characteristic polynomial Roots: ", 
      Mod(polyroot(c(1,-model$model$phi))),"\n")
  cat("\nModul of MA Characteristic polynomial Roots: ",
      Mod(polyroot(c(1,model$model$theta))),"\n")
  
  #Model expressed as an MA infinity (psi-weights)
  psis=ARMAtoMA(ar=model$model$phi,ma=model$model$theta,lag.max=36)
  names(psis)=paste("psi",1:36)
  cat("\nPsi-weights (MA(inf))\n")
  cat("\n--------------------\n")
  print(psis[1:20])
  
  #Model expressed as an AR infinity (pi-weights)
  pis=-ARMAtoMA(ar=-model$model$theta,ma=-model$model$phi,lag.max=36)
  names(pis)=paste("pi",1:36)
  cat("\nPi-weights (AR(inf))\n")
  cat("\n--------------------\n")
  print(pis[1:20])
  
  ##Shapiro-Wilks Normality test
  print(shapiro.test(resid(model)))
  
  #Sample ACF vs. Teoric ACF
  par(mfrow=c(2,2),mar=c(3,3,3,3))
  acf(dades, ylim=c(-1,1) ,lag.max=36,main="Sample ACF")
  
  plot(ARMAacf(model$model$phi,model$model$theta,lag.max=36),ylim=c(-1,1), 
       type="h",xlab="Lag",  ylab="", main="ACF Teoric")
  abline(h=0)
  
  #Sample PACF vs. Teoric PACF
  pacf(dades, ylim=c(-1,1) ,lag.max=36,main="Sample PACF")
  
  plot(ARMAacf(model$model$phi,model$model$theta,lag.max=36, pacf=T),ylim=c(-1,1),
       type="h", xlab="Lag", ylab="", main="PACF Teoric")
  abline(h=0)
  par(mfrow=c(1,1))
}
################# Fi Validaci? #################################
```


```{r}
dades=d1d12lnserie
model=mod
validation(model,dades)
```


```{r}
########### Estabilitat Model (SENSE CONSTANT!!!!) ###############
ultim=c(2017,12)

aserie1=window(aserie,end=ultim+c(1,0))
plot(aserie1)
alnserie1=log(aserie1)
aserie2=window(aserie,end=ultim)
plot(aserie2)
alnserie2=log(aserie2)

(mod=arima(alnserie1,order=c(0,1,1),seasonal=list(order=c(2,1,0),period=12)))
(mod2=arima(alnserie2,order=c(0,1,1),seasonal=list(order=c(2,1,0),period=12)))
```

```{r}
pred=predict(mod2,n.ahead=12)
pr<-ts(c(tail(alnserie2,1),pred$pred),start=ultim,freq=12)

se<-ts(c(0,pred$se),start=ultim,freq=12)

#Intervals
tl<-ts(exp(pr-1.96*se),start=ultim,freq=12)
tu<-ts(exp(pr+1.96*se),start=ultim,freq=12)
pr<-ts(exp(pr),start=ultim,freq=12)


ts.plot(aserie,tl,tu,pr,lty=c(1,2,2,1),col=c(1,4,4,2),xlim=ultim[1]+c(-3,+2),type="o",main="Model ARIMA(0,1,1)(2,1,0)12")
abline(v=(ultim[1]-3):(ultim[1]+2),lty=3,col=4)
```


```{r}

(previs=window(cbind(tl,pr,tu,serie,error=round(serie-pr,3)),start=ultim))

obs=window(serie,start=ultim)
(mod.EQM1=sqrt(sum(((obs-pr)/obs)^2)/12))
(mod.EAM1=sum(abs(obs-pr)/obs)/12)
```


```{r}
##### Previsions a llarg termini amb el model complet ######

pred=predict(mod,n.ahead=12)
pr<-ts(c(tail(lnserie,1),pred$pred),start=ultim+c(1,0),freq=12)
se<-ts(c(0,pred$se),start=ultim+c(1,0),freq=12)

#Intervals
tl1<-ts(exp(pr-1.96*se),start=ultim+c(1,0),freq=12)
tu1<-ts(exp(pr+1.96*se),start=ultim+c(1,0),freq=12)
pr1<-ts(exp(pr),start=ultim+c(1,0),freq=12)

ts.plot(serie,tl1,tu1,pr1,lty=c(1,2,2,1),col=c(1,4,4,2),xlim=c(ultim[1]-2,ultim[1]+3),type="o",main="Model ARIMA(0,1,1)(2,1,0)12")
abline(v=(ultim[1]-2):(ultim[1]+3),lty=3,col=4)
```


```{r}
(previs1=window(cbind(tl1,pr1,tu1),start=ultim+c(1,0)))
```

# ARIMA Model with outlier treatment
```{r}
########## At?pics ###############################################



source("atipics2.r")

##Detecci?n de at?picos: hay una diferenciaci?n regular y una de orden 12, fijamos el criterio a 2.8 y buscamos tambi?n LS
mod.atip=outdetec(mod,dif=c(1,12),crit=2.8,LS=T)

##Tabla de at?picos encontrados con su fecha
atipics=mod.atip$atip[order(mod.atip$atip[,1]),]
meses=c("Ene","Feb","Mar","Abr","May","Jun","Jul","Ago","Sep","Oct","Nov","Dic")
data.frame(atipics,Fecha=paste(meses[(atipics[,1]-1)%%12+1],start(lnserie)[1]+((atipics[,1]-1)%/%12)))
mod.atip$sigma2

data.frame(atipics,Fecha=paste(meses[(atipics[,1]-1)%%12+1],start(lnserie)[1]+((atipics[,1]-1)%/%12)),perc.Obs=exp(atipics[,3])*100)
```


```{r}

##Comparaci?n serie observada con la serie linealizada (sin at?picos)
lnserie.lin=lineal(lnserie,mod.atip$atip)
serie.lin=exp(lnserie.lin)

plot(serie.lin,col=2)
lines(serie)
```

```{r}
##Efecto de los at?picos en la serie de logaritmos
plot(lnserie-lnserie.lin)
```

```{r}
##Identificaci?n del modelo para la serie linealizada
d1d12lnserie.lin=diff(diff(lnserie.lin,12))
par(mfrow=c(1,2))
acf(d1d12lnserie.lin,ylim=c(-1,1),lag.max=72,col=c(2,rep(1,11)),lwd=2)
pacf(d1d12lnserie.lin,ylim=c(-1,1),lag.max=72,col=c(rep(1,11),2),lwd=2)
par(mfrow=c(1,1))
```

```{r}
##Estimaci?n del modelo para la serie linealizada
(mod.lin=arima(lnserie.lin,order=c(0,1,1),seasonal=list(order=c(2,1,0),period=12)))
```


```{r}
dades=d1d12lnserie.lin
model=mod.lin
validation(model,dades)
```


```{r}
########### Estabilitat Modelpara la serie linealizada (SENSE CONSTANT!!!!) ###############
ultim=c(2017,12)


serie1.lin=window(serie.lin,end=ultim+c(1,0))
lnserie1.lin=log(serie1.lin)
serie2.lin=window(serie.lin,end=ultim)
lnserie2.lin=log(serie2.lin)

(mod.lin=arima(lnserie1.lin,order=c(0,1,1),seasonal=list(order=c(2,1,0),period=12)))
(mod2.lin=arima(lnserie2.lin,order=c(0,1,1),seasonal=list(order=c(2,1,0),period=12)))
```


```{r}
pred=predict(mod2.lin,n.ahead=12)
wLS=sum(mod.atip$atip[mod.atip$atip$type_detected=="LS" & mod.atip$atip$Obs<=length(serie)-12,3])
predic=pred$pr+wLS
pr<-ts(c(tail(lnserie2,1),predic),start=ultim,freq=12)
se<-ts(c(0,pred$se),start=ultim,freq=12)

#Intervals
tl<-ts(exp(pr-1.96*se),start=ultim,freq=12)
tu<-ts(exp(pr+1.96*se),start=ultim,freq=12)
pr<-ts(exp(pr),start=ultim,freq=12)

ts.plot(serie,tl,tu,pr,lty=c(1,2,2,1),col=c(1,4,4,2),xlim=ultim[1]+c(-3,+2),type="o",main="Model ARIMA(0,1,1)(2,1,0)12")
abline(v=(ultim[1]-3):(ultim[1]+2),lty=3,col=4)
```

```{r}
(previs.lin=window(cbind(tl,pr,tu,serie,error=round(serie-pr,3)),start=ultim))
```

```{r}
obs=window(serie,start=ultim)
(mod.EQM2=sqrt(sum(((obs-pr)/obs)^2)/12))
(mod.EAM2=sum(abs(obs-pr)/obs)/12)
```


```{r}
##### Previsions a llarg termini amb el model complet ######

pred=predict(mod.lin,n.ahead=12)
wLS=sum(mod.atip$atip[mod.atip$atip$type_detected=="LS",3])
predic=pred$pr+wLS
pr<-ts(c(lnserie[length(lnserie)],predic),start=ultim+c(1,0),freq=12)
se<-ts(c(0,pred$se),start=ultim+c(1,0),freq=12)

#Intervals
tl2<-ts(exp(pr-1.96*se),start=ultim+c(1,0),freq=12)
tu2<-ts(exp(pr+1.96*se),start=ultim+c(1,0),freq=12)
pr2<-ts(exp(pr),start=ultim+c(1,0),freq=12)

ts.plot(serie,tl2,tu2,pr2,lty=c(1,2,2,1),col=c(1,4,4,2),xlim=ultim[1]+c(-1,+3),type="o",main="Model ARIMA(0,1,1)(2,1,0)12")
abline(v=(ultim[1]-2):(ultim[1]+3),lty=3,col=4)
```


```{r}
(previs2=window(cbind(tl2,pr2,tu2),start=ultim+c(1,0)))

cbind(previs1,previs2)
```

```{r}
ts.plot(serie,tl1,tu1,pr1,tl2,tu2,pr2,lty=c(1,2,2,1,2,2,1),col=c(1,4,4,2,3,3,6),xlim=ultim[1]+c(1,3),type="o",main="AIRBCN")
legend("topleft",c("ARIMA(0,1,1)(2,1,0)12","ARIMA(0,1,1)(2,1,0)12 with outlier treatment"),col=c(4,3),lty=1,lwd=2)
abline(v=ultim[1]+1:3,lty=3,col=4)
```

```{r}
resul=data.frame(
  par=c(length(coef(mod)),length(coef(mod.lin))+nrow(mod.atip$atip)),
  Sigma2Z=c(mod$sigma2,mod.lin$sigma2),
  AIC=c(AIC(mod),AIC(mod.lin)+2*nrow(mod.atip$atip)),
  BIC=c(BIC(mod),BIC(mod.lin)+log(length(serie)-13)*nrow(mod.atip$atip)),
  RMSPE=c(mod.EQM1,mod.EQM2),
  MAPE=c(mod.EAM1,mod.EAM2),
  meanLength=c(sum(previs1[,3]-previs1[,1]),sum(previs2[,3]-previs2[,1]))/12)
row.names(resul)=c("ARIMA(0,1,1)(2,1,0)12","ARIMA(0,1,1)(2,1,0)12+Atip")


resul
```